# 紧急！！请教陈版主，关于研究开发费的会计处理问题！

提问人：ytsmc1111 时间：2010-07-20 20:12:00
甲公司 09 年 7 月与乙科研机构签署协议，合作开发某电机技术，甲公司负责向乙科研机构支付研究开发经费和提供必要的实验材料和场地，对项目成果负责验收，项目取得的专利权归甲方所有，乙方可作为发明人，项目所取得的荣誉、鉴定结果等甲乙双方共同享有；乙方负责某电机技术的设计、设计图纸及样机制作，按期交付研究成果，提供完整的技术资料，协助甲方验收，完成样机产业化相关技术及工艺指导工作。合同期一年，研究开发费共计 1000 万，合同签订后一月先支付 500 万，完成电机原理设计和图纸后支付200 万，完成样机验收支付余款 300 万。现在公司已经支付研究开发费 500 万，请问公司对该项支出应该进行怎样的会计处理，公司日常采购实验材料的支出及后两期的科研开发费应该怎样处理？

回答人：chenyiwei
这个问题的一个关键点是：这个项目从经济实质看，等同于甲公司的自行研发项目（相当于研发外包），还是向乙科研机构外购技术？区分研发外包和外购技术的主要标志是研发过程中风险和报酬的归属，尤其是研发过程内在的技术风险（因目前的技术发展水平导致的技术层面不可行导致研发失败的风险）和经济风险（实际研发支出超过预算，甚至超出未来预计的经济利益流入，导致该项目在经济上不可行或不合算）的风险由谁承担。另外还要考虑研发成果的所有权和收益权归谁所有等因素。 在你说的案例中，“研究开发费共计 1000 万”是否表明这是一个固定金额的合同？有无根据实际研发成本发生情况调整的条款？如果研发失败，相关的风险由谁承担？甲方承担的场地、材料支出金额相对于 1000 万元而言是否重大？

回答人：chenyiwei
回复 藤椅 ytsmc1111 的帖子因为该合同是固定金额的合同，所以感觉作为外购技术而不是研发项目外包的可能性较大。请再落实一下：（ 1 ）“研发失败，风险责任由相关违约方各自承担”的具体承担方式，例如如果由于乙方责任导致失败，是否要全部退还甲方已支付的价款；（ 2 ）“非专利技术成果的使用权、转让权由甲乙双方共享”的具体共享方式，预计乙方会在多大程度上使用这些权利；
（ 3 ）在甲方承担固定支出的情况下，“研发过程内在的技术风险和经济风险从合同有关条款理解是由甲公司承担”具体是如何体现在合同条款中的。 如果确定是等同于甲方自行从事研发项目（或者说研发外包），则需要进一步考虑如果将其实质上视为自行从事的研发项目，则现在是否已经符合了资本化条件，并据此确定将所支付的合同价款是资本化还是费用化。

回答人：chenyiwei
回复 报纸 ytsmc1111 的帖子违约责任的约定本身并不是判断风险、报酬承担的依据。“根据合同中甲方和乙方责任义务条款有关规定：甲方负责提供研究开发经费，提供有关实验材料、场地，负责验收，乙方负责技术设计，样机制作，按期交付研究技术成果，提供完成技术资料并负责样机产业化指导。合同还规定了具体的电机规格要求、应达到的验收技术指标和参数”也不能说明项目的风险和报酬就是由甲方承担的。 对于风险和报酬的承担，主要的考虑因素应当是：如果确实由于当前技术发展水平限制，导致项目失败（技术上不可行），则甲方是否有权要求乙方返还已支付的款项；如果由于乙方项目管理等方面的原因，导致乙方实际发生的项目研发成本超出 1000 万元的，则甲方是否有义务予以额外的全额补偿（即使这种补偿将会导致这个项目在经济上而言不合算）。

回答人：chenyiwei
回复 7 楼 ytsmc1111 的帖子这两个问题是判断风险和报酬归属的关键，建议双方补充明确。如果没有约定的，视同甲方无权要求乙方返还合同款项，也无义务对乙方的实际成本超支部分予以额外补偿。这种情况下就需要进一步考虑发生超支或者研发失败的实际可能性是否很小。如果超支和研发失败的可能性都很小，可以考虑视同甲方以固定金额外购技术而不是自行研发技术，按外购无形资产的会计处理原则处理。